【裁判字號】    98,消債抗,30
【裁判日期】    980413
【裁判案由】    更生事件
【裁判全文】
臺灣板橋地方法院民事裁定            98年度消債抗字第30號
抗  告  人  甲○○
上列抗告人因更生事件，對於中華民國97年12月31日本院97年度
消債更字第487號裁定提起抗告，本院裁定如下：
    主  文
抗告駁回。
抗告費用新臺幣壹仟元由抗告人負擔。
    理  由
一、原裁定意旨以：抗告人前已向最大債權金融機構美商花旗銀
    行股份有限公司（下稱花旗銀行）申請前置協商債務清償方
    案，因抗告人未能接受顯足以負擔之還款方案致協商不成立
    。惟依抗告人95、96年度平均月所得，扣除臺灣省每人每月
    最低生活費用新台幣（下同）9,829 元、每月必要支出31,2
    00元後，仍有餘額足以清償協商條件金額12,236元。況抗告
    人每月支出私人債務11,000元有礙債權人之公平受償，又支
    出扶養母親費用2,000 元部分亦係不定期孝親。是抗告人每
    月收入既足以維持基本生活及負擔債權人提議之協商條件，
    即難認聲請人有何不能清償債務之情事，或有何不能清償之
    虞，故駁回其更生之聲請等語。
二、本件聲請及抗告意旨略以：抗告人積欠債務總金額2,888,85
    6 元，因有不能清償債務之虞，前已向最大債權銀行申請前
    置協商而不成立，且臺灣中小企業銀行股份有限公司繼承債
    務1,000,800元、富邦產物保險股份有限公司擔保債務465,3
    82元及抗告人之私人借款800,000 元均未含蓋於上開協商範
    圍內，若以每月平均所得，扣除協商條件金額12,236元、上
    開繼承債務、擔保債務所強制扣薪計12,770元及私人借款每
    月攤還11,000元後，實已入不敷出。況抗告人之兄竇永祺、
    繼母張春琪尚積欠債務而拖累伊，從而抗告人既有穩定工作
    ，雖無資產，仍具工作能力，即屬有清償債務之可能，為此
    提起抗告，求為廢棄原裁定等語。
三、按債務人不能清償債務或有不能清償之虞者，得依本條例所
    定更生或清算程序，清理其債務，消費者債務清理條例（下
    稱消債條例）第3 條定有明文。又聲請更生或清算不合程式
    或不備其他要件者，法院應以裁定駁回之，但其情形可以補
    正者，法院應定期間先命補正，復為同條例第8 條所明定。
    而消債條例之立法目的，乃認陷於經濟上困境之消費者若任
    其於惡性循環之債務窘境中自生自滅，其將衍生嚴重之社會
    問題，致難以維持安定之社會經濟秩序，故有予之分別情形
    依更生或清算之程序清理其債務之必要，藉以妥適調整其與
    各相關債權人等間之權利義務關係，以謀求消費者經濟生活
    之更生機會，從而健全社會經濟發展。惟私法上之債之關係
    ，係以當事人間之信賴關係為基礎，為社會經濟組織之重要
    支柱，故當事人於以法律行為追求自己之利益之際，亦應顧
    及對方之利益，並考量債權債務在社會上之作用，本於誠實
    及信用之原則，行使其債權及履行其債務。如其總財產確有
    不能清償債務或有不能清償之虞者，始能聲請更生或清算。
四、經查：
（一）依抗告人於原審所提前置協商不成立通知書所載：抗告人
      前申請前置協商，就所提之協商還款方案，經綜合評估審
      查後，係因「未能接受顯足以負擔之還款方案。說明：依
      實際可支配金額提供：5%、60期、月付12236 仍無法接受
      」等情，有前置協商不成立通知書附卷可稽（見原審卷第
      59頁）。
（二）查抗告人主張無法接受協商方案之原因，係因其每月薪資
      扣除最低生活費用（包含食、住、行、人身保險及健保）
      後，尚須支付遭扣薪之強制執行、私人債務等，且須撫養
      2女，而其兄及繼母尚積欠債務，實已入不敷出，無力支
      應協商條件云云。惟查：
    1.依抗告人95、96年度綜合所得稅各類所得資料清單所載（
      見原審卷第33、34頁），抗告人聲請更生前兩年內年薪共
      1,131,204元，經換算後可知其平均月薪47,134 元。而抗
      告人雖主張每月尚需支出人身保險、健保費用及醫療險計
      4,700元，固據其提出勞工保險卡、個人網路查詢作業資
      料、96年勞工保險費證明單、國軍官兵（聘雇）人員96
      年扣繳全民健保保險費證明單、遠雄人壽95、96年度保險
      費繳費證明書、國寶人壽保險費繳納證明書等影本為憑，
      然依行政院主計處公布之97年度臺灣省每人每月最低生活
      費用為9,829元，該最低生活費用即包括食、衣、住、行
      等費用在內，而抗告人既已負債大於資產，本應較一般人
      更節約支出撙節開銷，蓋消費者債務清理條例所定債務清
      理程序之立法精神，並非維持債務人過去慣常之寬裕生活
      ，而係重新檢視消費行為樽節支出，故抗告人既已有不能
      清償之事由，生活消費程度自應受有限制，每月生活開支
      ，自不能與一般人等量齊觀。是以，除有絕對必要性支出
      之外，自當縮衣節食，刻苦生活、優先誠實履行清償債務
      之責。從而，除抗告人每月應繳納之勞工保險及健保保險
      費用計2,657元外，其於原審提出國寶人壽96年度保險費
      繳納證明書計38,353元（見原審卷第77頁），平均每月雖
      須繳付保險費3,196元，然抗告人既已負債而有債務清理
      之必要，自當刻苦生活優先償債，上開保險投資所有之保
      單價值自宜妥適運用，以清償債務為先。若仍繼續保險契
      約之效力，而不在意既有債務之返還償債能力，自與前開
      立法本旨有違。至抗告人所提遠雄人壽95、96年度保險費
      繳費證明書（見原審卷第75頁至第76頁），其上所載要保
      人為抗告人之配偶林芳杰，故難認此須由抗告人負擔。又
      抗告人另主張與配偶林芳杰離婚而須每月補貼3,000元水
      電、電話費，惟查林芳杰係61年1月7日生，有戶籍謄本附
      卷可稽（見原審卷第56頁），時年37歲，正值壯年，可認
      並非無工作能力之人，自無補貼水電、電話費用之必要。
      從而，實難以上開保險支出及補貼費用之負擔，而造成抗
      告人之財產不足清償之現象。
    2.再者，本件抗告人復主張尚須清償其與第三人竇桂貞間之
      借款800,000 元，平均每月償還11,000元等語。然就抗告
      人清償私人借款每月11,000元部分，按無擔保及無優先權
      之債權，債務人應依債權比例平均償還全體債權人而非優
      先償還民間債權人，故債務人優先償還親友借貸之行為，
      已有侵害其餘債權人公平受償之虞，如進而限制債權人就
      債務人薪資債權行使權利，就其餘債權人間公平受償之保
      護更有不足，與消費者債務清理條例第19條立法意旨有違
      。況今債務人既已聲請更生，該筆債務應依更生程序清理
      ，而非算入債務人每月必要支出費用，是抗告人此部分之
      主張，亦不可採。
（三）抗告人每月平均薪資為47,134元，業如前述，於扣減每月
      必要生活費用10,157元（3,000+4,500+2,657=10,157）、
      扶養子女費用6,000 元，復扣除抗告人遭強制扣薪12,770
      元，仍有餘18,207元，尚非無能力就花旗銀行所提前揭還
      款方案成立前置協商。又抗告人雖陳稱其兄竇永祺、繼母
      張春琪尚積欠債務致抗告人遭拖累乙節，惟其並未提出相
      關事證為佐，不足為憑。
五、綜上，抗告人既尚難謂有何不能清償債務情形或有不能清償
    之虞情形。從而原審裁定駁回抗告人更生方案之聲請，核無
    違誤，抗告意旨猶執前詞，指摘原裁定不當，求予廢棄為無
    理由，應予駁回。
六、據上論結，本件抗告為無理由，依消費者債務清理條例第15
    條，民事訴訟法第495 條之1 第1 項、第449 條第1 項、第
    95條、第78條，裁定如主文。
中    華    民    國    98    年    4     月    13    日
                  民事第二庭    審判長  蕭胤瑮
                                法  官  陳麗玲
                                法  官  陳財旺
以上正本證明與原本無異。
本裁定不得再抗告。
中    華    民    國    98    年    4     月    13    日
                                書記官  孫國慧


司法院資訊處製作；財團法人民間司法改革基金會備份。
